臺灣臺南地方法院刑事判決　　　　　　　95年度訴字第1534號
公　訴　人　臺灣臺南地方法院檢察署檢察官
被　　　告　乙○○
選任辯護人　蔡進欽律師
　　　　　　蔡弘琳律師
　　　　　　張文嘉律師
上列被告等因違反公職人員選舉罷免法等案件，經檢察官提起公
訴（九十五年度選偵字第八八號），本院判決如下：
    主  文
乙○○意圖使候選人不當選，以文字、圖畫傳播不實之事，足以
生損害於他人，處有期徒刑陸月，如易科罰金，以銀元佰元即
新臺幣玖佰元折算壹日，褫奪公權壹年。
    事  實
一、乙○○係第五屆臺南縣永康市西勢里里長候選人，其登記號
    碼為一號，明知西勢里僅有另一名登記號碼二號之男子候選
    人甲○○，竟基於意圖使甲○○不當選之犯意，於九十五年
    五月二十三日候選人號次抽籤後之某日，利用不知情且姓名
    年籍不詳之第三人，在臺南縣永康鄉西勢里內散布由乙○○
    所簽名之三號戰報一千張，該戰報上以漫畫方式，在文宣之
    左下角男性人物側背之袋子及右手文件畫上多個「＄」符號
    ，並以顯著粗大字體寫上「買票」二字，而「買」與「票」
    二字中間則有「２」號字體，並於人物衣服中央寫上與甲○
    ○姓氏同音之「油」字，該文宣上並另以文字書寫「選舉沒
    師父，人噥講用錢買都有呀哩以嗲…」、「買買咧…先乎過
    關再擱來打算」等文字以表示係該穿著「油」字樣背心、肩
    背「＄」字樣背包及手持記載「買２票」文字及繪滿「＄」
    字樣文件之男性所陳述之話語，並繪有群眾數人望著前述男
    子且言及「又擱用買這步喔？」、「噓～～～這屆呼買，咱
    攏麥投乎伊…」、「咱攏全力支持乙○○」等語，傳播甲
    ○○會用買票以求當選之不實事項，不利甲○○之競選，而
    足生損害於甲○○。
二、案經甲○○訴由臺灣臺南地方法院檢察署檢察官偵查起訴。
    理  由
一、訊據被告乙○○固坦承於上開三號戰報文宣上簽名並印製及
    發送一千份，惟矢口否認有何違反公職人員選舉罷免法之犯
    行，辯稱：人物衣服中央所書寫之「油」字係指西勢里民加
    油之意，且呼籲選民勿受買票影響及一旦發現買票應打電話
    檢舉以領取選舉獎金，並非指摘告訴人甲○○買票，僅有調
    侃、揶揄告訴人之意味云云。惟查，上揭事實業據告訴人甲
    ○○指訴綦詳，復有卷附競選戰報文宣一份可稽，且查：
  (一)永康市西勢里里長選舉之候選人僅被告乙○○及告訴人甲○
    ○二名，該次選舉經於九十五年五月二十三日候選人號次抽
    籤結果，被告乙○○為一號、告訴人甲○○為二號。九十五
    年六月十日投票結果：選舉人數為四四七一票，被告乙○○
    得票數為一二九八票，告訴人甲○○之得票數為六六六票乙
    節，有臺南縣選舉委員會九十五年十一月一日南縣選一字第
    ○九五一五○一八九五號函及同年十二月七日南縣選一字第
    ○九五一五○二○三七號函在卷可稽。
  (二)審酌第五屆臺南縣永康市西勢里里長候選人除登記第一號之
    被告外，僅有登記第二號之告訴人甲○○參選，而告訴人為
    男性等情，再佐以上揭三號戰報文宣上以漫畫方式，在文宣
    之左下角男性人物側背之袋子畫上清晰粗體「＄」符號並於
    該男子右手文件畫上多個「＄」符號，且以顯著粗大字體寫
    上「買票」二字，而「買」與「票」二字中間則有「２」號
    字體，並於人物衣服中央寫上與甲○○姓氏同音之「油」字
    ，該「油」字及「２」號字體均足以影射登記第二號候選人
    甲○○，另「＄」符號乃代表金錢之意，該男子所著衣服上
    復寫上與告訴人甲○○姓氏同音之「油」字，並佐以文字書
    寫「選舉沒師父，人噥講用錢買都有呀哩以嗲…」、「買買
    咧…先乎過關再擱來打算」等文字以表示係文宣中之男性所
    陳述的話語，凡此均足以使人聯想登記候選人第二號甲○○
    會用選舉買票方式以求當選之情。此外，三號戰報文宣上右
    下角另繪有群眾數人望著前述男子言及「又擱用買這步喔？
    」、「噓～～～這屆呼買，咱攏麥投乎伊…」、「咱攏全力
    支持乙○○」等語以示該等大眾投票權之行使不為該肩背
    「＄」袋子，身穿「油」字衣服，手持繪滿「＄」並寫上「
    買２票」文件之男子之買票行為所影響，與戰報上所繪男子
    言行之情節相互勾稽，更足認戰報上係用以表示該等選民洞
    悉充滿「＄」符號之「２」號之「油」姓候選人買票之事實
    ，卻堅定全力支持登記第一號候選人之被告乙○○之情。佐
    以被告並無法舉證告訴人在本次選舉中有何買票之事實乙節
    ，業據被告陳明在卷，從而上揭文宣乃被告基於選舉而發送
    ，所敘述之文字、圖畫內容復係不實之事項。況政府為端正
    選風，除雷厲風行宣導投票行賄、受賄行為之不法，並積極
    查緝買票行為，以使選民皆能選賢與能，而參選者莫不以清
    白參選自居，從而上揭文宣既影射告訴人競選買票，自足生
    損害告訴人之名譽，應可認定。被告固辯稱：人物衣服中央
    所書寫之「油」字係指西勢里民加油之意，且呼籲選民勿受
    買票影響及一旦發現買票應打電話檢舉以領取選舉獎金，並
    非指摘告訴人甲○○買票，僅有調侃、揶揄告訴人之意味云
    云。惟依目前國內多數通用語言語法，均未有將「加油」之
    表達省略以「油」字表達之習慣或潮流。又上揭文宣右上角
    固繪製有似民間包青天圖案，並記載電話號碼及獎金金額，
    惟綜觀整份文宣，依通常情形均足資瞭解文宣上所暗示第二
    號候選人買票，且為選民所洞悉而仍支持第一號候選人即被
    告，如再佐以上揭繪製之民間包青天圖案、電話號碼及獎金
    金額文字，亦係表明檢舉上揭買票之事實，自難僅以右上角
    之圖案及檢舉電話、獎金，單論被告僅係單純提醒選民如有
    賄選應檢舉之意。另上揭文宣既已具體指摘買票之情事，自
    非調侃、揶揄之以抽象之文字形容或描述譏諷之情形所可比
    擬。從而被告所辯，均不足採憑。
  (三)又觀之上揭三號戰報乃被告參選臺南縣永康鄉西勢里里長選
    舉期間所製作，並於九十五年五月二十三日候選人號次抽籤
    後之某日隨即在臺南縣永康鄉西勢里內散布予選舉人一千張
    等情，業據被告陳明無訛。而被告既然參選臺南縣永康鄉西
    勢里里長選舉，而該里里長之應選名額僅一名，被告自係志
    在必得，從而該戰報既係描述另一競選對手即告訴人甲○○
    之文宣，依該戰報之內容及發送時間乃於競選期間觀之，並
    綜以該戰報係發送選舉人等情，被告發送該戰報確係基於意
    圖使甲○○不當選之犯意，應可認定。
  (四)綜上所述，本件事證明確，被告犯行洵堪認定，應依法論科
    。
二、核被告乙○○所為，係違反公職人員選舉罷免法第九十二條
    之誹謗罪。又其利用不知情且真實姓名年籍不詳之第三人印
    製並發送前述不實內容之廣告文宣，係間接正犯。被告行為
    後，刑法業於九十四年二月二日修正公布，並於九十五年七
    月一日施行，本案涉及刑法法律變更部分，依修正後刑法第
    二條第一項規定，經附表所示比較新舊法結果，應適用被告
    行為時之修正前刑法。爰審酌被告無前科之素行，此有臺灣
    高等法院被告全國前案紀錄表在卷可按，於競選期間以候選
    人名義印製、散發攻訐另一候選人之文宣，足以生損害於告
    訴人甲○○之名譽及公職人員選舉之純淨性，及其犯罪動機
    、目的、手段、否認犯行之犯後態度等一切情狀，量處如主
    文所示之刑，且諭知易科罰金之折算標準，以示懲儆，並依
    公職人員選舉罷免法第九十八條第三項宣告褫奪公權一年。
三、公訴意旨另認被告乙○○係第五屆臺南縣永康市西勢里里長
    候選人，其登記號碼為一號，為求順利當選，明知西勢里僅
    有二位里長候選人，且其對手甲○○為香港華僑，竟基於意
    圖使甲○○不當選及散布於眾之概括犯意，連續於西勢里散
    布由其所簽名之一號戰報「如果，如果…這次我們的『香港
    華僑』朋友選完了又把咱西勢里『放管』，然後『香港隨人
    』，那我們西勢里鄉親，不是又再被糟踏、戲弄一次？果真
    如此，那我們怎麼辦？要去那裡找里長呀？臺南市或香港」
    等文字，意圖使候選人甲○○不當選而以文字傳播不實事項
    ，因認被告上開行為違反公職人員選舉罷免法第九十二條之
    誹謗罪嫌云云。惟查：
  (一)按公職人員選舉罷免法第九十二條之意圖使候選人當選或不
    當選罪，其犯罪結果，旨在使候選人當選或不當選，縱其所
    使用之文字、圖畫、錄音、錄影、演講或他法，散布謠言或
    傳播不實事項之行為有多次，但係以實現一個犯罪為目的（
    即意圖使候選人當選或不當選），而侵害同一個法益，其各
    次舉動僅為全部犯罪行為之一部，應依接續犯理論，僅論以
    包括之一罪。此與連續犯之每次行為皆獨立成罪，而侵害數
    個構成要件相同之法益，因法律之規定將數個獨立之犯罪行
    為，論以一罪，屬於處斷上一罪者不同。最高法院九十二年
    度台上字第四六九三號判決可資參照。
  (二)公訴人所指一號戰報之競選文宣雖有以「如果，如果…這次
    我們的『香港華僑』朋友選完了又把咱西勢里『放管』，然
    後『香港隨人』，那我們西勢里鄉親，不是又再被糟踏、戲
    弄一次？果真如此，那我們怎麼辦？要去那裡找里長呀？臺
    南市或香港」等文字描述甲○○。惟告訴人甲○○確係香港
    華僑乙情，為告訴人所是認。依一號戰報之競選文宣內容首
    段敘述「如果，如果…」等字樣，顯見被告僅以臆測之詞提
    醒選民，而非具體指摘描述告訴人。再佐以該文字中段內容
    所陳述，亦僅是形容告訴人相較於被告之土生土長，是否就
    此落地生根猶有未定？後段再輔以「不用急！！還有好多天
    可以思考再決定：選正港在地？或是投香港呀？」等語，足
    徵該文字並未有何指摘內容為具體而不實之事，且依其內容
    均係告訴人參選本次選舉而為可受公評之事項，自與公職人
    員選舉罷免法第九十二條之誹謗罪構成要件不合，本應就此
    部分為無罪之判決，惟此部分與前開論罪科刑部分，依上揭
    最高法院判決意旨既認係侵害同一個法益而論以包括之一罪
    ，即不另為無罪之諭知，併此敘明。
據上論斷，應依刑事訴訟法第二百九十九條第一項前段，公職人
員選舉罷免法第九十二條、第九十八條第三項，刑法第二條第一
項前段，修正施行前刑法第四十一條第一項前段、廢止前罰金罰
鍰提高標準條例第二條、刑法斯刑法第一條之一，判決如主文。
本案經檢察官丙○○到庭執行職務
中　　華　　民　　國　　96　　年　　4 　　月　　25　　日
　　　　　　　　　刑事第六庭審判長法　官　張瑛宗
　　　　　　　　　　　　　　　　　法　官　孫淑玉
　　　　　　　　　　　　　　　　　法　官　黃莉莉
上正本證明與原本無異。
如不服本判決，應於判決送達後十日內向本院提出上訴狀（應抄
附繕本）。告訴人或被害人如對於本判決不服者，應具備理由請
求檢察官上訴，其上訴期間之計算係以檢察官收受判決正本之日
期為準。
　　　　　　　　　　　　　　　　　書記官　朱小萍
中　　華　　民　　國　　96　　年　　4 　　月　　25　　日
附錄本案論罪科刑法條全文：
公職人員選舉罷免法第九十二條
意圖使候選人當選或不當選，以文字、圖畫、錄音、錄影、演講
或他法，散布謠言或傳播不實之事，足以生損害於公眾或他人者
，處五年以下有期徒刑。
公職人員選舉罷免法第九十八條
犯本章之罪，其他法律有較重處罰之規定者，從其規定。
辦理選舉、罷免事務人員，假借職務上之權力、機會、或方法，
以故意犯本章之罪者，加重其刑至二分之一。
犯本章之罪或刑法分則第六章之妨害投票罪，宣告有期徒刑以上
之刑者，並宣告褫奪公權。
附表
┌──────┬─────────┬─────────┬───────┐
│比較法條    │修正或廢止前於本案│修正或廢止後於本案│依從舊從輕原則│
│　　　　    │適用之法律效果    │適用之法律效果    │  比較結果    │
├──────┼─────────┼─────────┼───────┤
│刑法第四十一│依修正前罰金罰鍰提│如易科罰金，以新臺│修正後未較有利│
│條第一項前段│高標準條例第二條規│幣一千元、二千元、│於被告，故應適│
│            │定，易科罰金數額提│三千元折算一日。  │用行為時之刑法│
│            │高為一百倍。如易科│                  │              │
│            │罰金，以銀元三百元│                  │              │
│            │即新臺幣九百元折算│                  │              │
│            │一日。            │                  │              │
└──────┴─────────┴─────────┴───────┘
